最高法院刑事判決　　　　　　九十四年度台上字第五七六０號
　　上 訴 人　甲○○
上列上訴人因妨害自由（強盜）案件，不服台灣高等法院花蓮分
院中華民國九十一年十二月二十日第二審判決（九十一年度上訴
字第一三九號，起訴案號：台灣花蓮地方法院檢察署八十九年度
偵字第四六七號），提起上訴，本院判決如下：
    主  文
原判決撤銷，發回台灣高等法院花蓮分院。
    理  由
本件原判決認定上訴人甲○○原任花蓮縣警察局玉里分局中平派
出所警員, 因疑同事張良國與其配偶陳玉美有染，乃於民國八十
九年一月十六日凌晨一時許返回其位於中平派出所二樓職務宿舍
後，自陳玉美口中證實二人間確有不正常男女交往關係，為明真
相，遂於當日上午八時十分許，趕赴玉里分局要求正欲服勤之張
良國與其當面對質，張良國自知理虧，遂應允同赴上訴人宿舍，
解釋其與陳玉美間之關係；迨上訴人駕車搭載張良國返回該派出
所二樓宿舍後，因張良國多所解釋並推諉責任，上訴人不滿，怒
而順手取得屋內木質警棍乙支，毆打張良國之頭部、大腿等處，
致其受傷多處。上訴人同時順勢奪下張良國之配槍，進而持該槍
枝脅迫張良國與陳玉美在該宿舍床邊同坐，並要其自行以手銬銬
住而剝奪其行動自由，復持槍指向張良國出言嚇稱：「若係你先
勾引陳玉美，就要請你吃子彈」等語，使張良國心生畏懼，致生
危害其生命、身體之安全。嗣更進一步脅迫張良國於撕下之桌曆
紙上簽認道歉賠償等文字，而使張良國行無義務之事等情。因而
撤銷第一審之無罪判決，依牽連犯之規定，改判論處上訴人以非
法方法剝奪人之行動自由罪刑。固非無見。
惟查：（一）有罪之判決書事實欄為適用法令之依據，應將法院
依職權認定與犯罪構成要件有關之事項，詳記於事實欄，然後於
理由內逐一說明其憑以認定之證據，使事實及理由兩相一致，方
為合法。倘事實欄已有敘及，而理由內未加說明，是為理由不備
，自足構成撤銷之原因。原判決認定上訴人於持棍毆傷張良國後
，順勢奪下張良國之配槍，進而持該槍枝脅迫張良國與陳玉美同
坐宿舍床邊，並自行以手銬銬住而剝奪其行動自由，同時持槍出
言恐嚇張良國，使其心生畏懼，嗣更脅迫張良國於桌曆紙上簽認
道歉賠償，而行無義務之事等情。如果無訛，上訴人於行為時固
具有員警身分，但其奪取張良國之配槍後，進而持該槍為上開妨
害自由之犯行，該持有槍枝之行為顯非基於公務關係適法持有，
何以不成立槍砲彈藥刀械管制條例第七條第四項之未經許可持有
槍彈罪，原判決理由未據說明，已有判決理由不備之疏誤。（二
）科刑判決所認定之事實與其所採之證據不相適合，即屬證據上
理由矛盾，其判決當然違背法令。原判決係依憑告訴人張良國先
後於警訊及偵、審中之指訴，並被害人陳玉美於警訊中之指證資
為認定上訴人本件犯行之證據。然查張良國於警訊及偵、審中均
指訴上訴人當時係先持用張良國之配槍，強令張良國與陳玉美在
該宿舍床邊同坐．並要該二人自行以手銬銬住，上訴人旋持槍指
向張良國，出言嚇稱：「若係你先勾引陳玉美，就要請你吃子彈
」等語。待張良國回應稱：二人沒有誰勾引誰之問題，上訴人聞
言大怒，即出手毆踢張良國，並持木棍毆打張良國成傷，並要求
張良國、陳玉美於桌曆紙上簽認道歉等語（見警卷第十、十一頁
、偵查卷第四十九頁反面，第五十頁、一審卷第六十頁），足見
其係指訴上訴人先「剝奪其自由」而後「恐嚇」，再加以「傷害
」。與原判決事實欄記載之上訴人係先持棍毆傷張良國後，再奪
下張良國之配槍，進而持槍枝脅迫張良國與陳玉美自行以手銬銬
住而剝奪其行動自由，並持槍出言恐嚇張良國，嗣更脅迫張良國
於桌曆紙上簽認道歉賠償，即先「傷害」而後「剝奪其自由」，
再加以「恐嚇」之情節，並不相同。另被害人陳玉美於警詢中係
指證，張良國進入宿舍，上訴人就質問其是否與她交往，張良國
稱又未發生性關係，有什麼了不起，接著兩人便爭吵繼而拉扯，
張良國雖受傷，但上訴人未以配槍強迫其自行以手銬銬住，且未
恐嚇張良國要其吃子彈，後來係張良國自己願意簽下切結書，並
非遭上訴人脅迫等語。並無如原判決事實所載述之上訴人持槍脅
迫張良國與陳玉美自行以手銬銬住，並持槍出言恐嚇張良國，更
脅迫張良國簽認道歉賠償之情節，此亦有訊問筆錄可按（見警卷
第十六至十八頁）。是原判決所認定之事實與其所採之證據並不
相適合，殊有證據上理由矛盾之違法。（三）刑事訴訟法第九十
五條第一款規定：「訊問被告應先告知犯罪嫌疑及所犯所有罪名
。罪名經告知後，認為應變更者，應再告知。」，此乃被告在刑
事訴訟程序上受告知之權利，旨在使被告能充分行使防禦權。故
法院就起訴之罪名，固應告知被告，就起訴效力所及之犯罪事實
所涉罪名，亦應告知，使被告知所防禦，始能避免突襲性裁判，
以維程序之公正，並保障被告之權益。又審判期日之訴訟程序，
專以審判筆錄為證。卷查原審於歷次調查及審判期日訊問上訴人
，雖記載審判長告知……犯罪嫌疑及所犯所有罪名等語，然並未
確實將起訴之罪名一一告知上訴人，有歷次訊問及審判筆錄可稽
（原判決適用法條與起訴書記載所犯法條，亦有出入），其踐行
之訴訟程序，同屬違法。以上諸端或為上訴意旨所指摘，或為本
院得依職權調查之事項，應認原判決有撤銷發回之原因。又原判
決不另為無罪之諭知部分，本乎審判不可分原則，應併予撤銷發
回。
據上論結，應依刑事訴訟法第三百九十七條、第四百零一條，判
決如主文。
中　　華　　民　　國　九十四　年　　十　　月   二十　 日
                      最高法院刑事第三庭
                          審判長法官  紀　俊　乾
                                法官  劉　介　民
                                法官  陳　東　誥
                                法官  趙　文　淵
                                法官  吳　　　燦
      本件正本證明與原本無異
                                      書  記  官
中　　華　　民　　國　九十四　年　　十　　月  二十四  日
                                                   ｍ
